【裁判字號】    88,訴,2221
【裁判日期】    890128
【裁判案由】    偽造文書等
【裁判全文】
臺灣高雄地方法院刑事判決                        八十八年度訴字第二二二一號
    公  訴  人  臺灣高雄地方法院檢察署檢察官
    被      告  己○○
    選任辯護人  單文程
右列被告因偽造文書等案件，經檢察官提起公訴（八十八年度偵字第二二一０一號
），本院判決如左：
    主  文
己○○連續行使偽造私文書，足以生損害於他人，處有期徒刑壹年伍月。緩刑參年。
偽造之「庚○○」、「辛○○」、「壬○○」及「丙○○」等人之署押均沒收。
    事  實
一、己○○自任會首，於民國八十六年三月十五日起在高雄市○○區○○街一三八號
    住處召募民間互助會，每會新臺幣（下同）二萬元，採內標制，會期至八十八年
    三月十五日止，會首及會員共計二十五名，其中甲○○○、丁○○及乙○○○各
    參加一會，嗣己○○因急需款項周轉，竟基於意圖為自己不法所有之概括犯意，
    連續於八十六年七月（第五會）、十一月（第九會）、八十七年三月（第十三會
    ）及八月（第十八會）間，在上址，先後冒用會員庚○○、辛○○、壬○○及丙○○四人之名義，在空白紙上偽造其等之署名，以高於二千元底標之不等金額標
    明競標時願付之標息，持以行使參與競標並標得會款，足以生損害於被冒標之會
    員及其他活會會員，己○○再將此不實之得標結果通知其他活會會員，致不知情
    之甲○○○、丁○○及乙○○○等人陷於錯誤仍給付會款，迄八十七年九月十五
    己○○宣告止會並向活會會員甲○○○等人，坦承上開冒標情事，甲○○○等人
    因而查悉上情，己○○詐得約一百八十萬元，活會會員甲○○○等人各受有三十
    八萬元之會款損失（含標息）。
二、案經甲○○○、丁○○及乙○○○訴請台灣高雄地方法院檢察署檢察官偵查起訴
    。
    理  由
一、訊據被告己○○固坦承右揭時地自任會首召募民間互助會，嗣進行至第十九會時
    宣告止會之事實，惟矢口否認有冒標會員庚○○、辛○○、壬○○及丙○○四人
    互助會款之偽造文書及詐欺取財等犯行，辯稱：伊事前有徵得庚○○等人之同意
    借標，並未冒標云云。經查，右揭犯罪事實，業據告訴人甲○○○、丁○○及乙○○○等人於偵審中指訴明確，被告於偵訊中亦坦承：「（問：你有冒標四會？
    ）有」、「（問：你偷標哪些會員的會？）庚○○、辛○○、壬○○、丙○○」
    、「（問：這些人確有參加你的會嗎？）有」、「（問：為何要冒標？）因服裝
    店生意不好，而且要交銀行貸款，想要渡過難關」等情明確（見偵查卷第九頁背
    面及第十頁），並有互助會單及和解書各一份附卷可稽，而證人黃楊月治即以庚○○及辛○○之名義各參加一會之會員到庭證稱：其參加之二會係被告借標，借
    標後仍繼續繳交活會會款予被告（見本院八十九年一月十四日審判筆錄），然互
    助會會員每會僅有一次得標權利，會員得標後，即為死會會員，負有繳交死會會
    款之義務，證人黃楊月治既已將其參加之庚○○、辛○○二會互助會借予被告得
    標，即為死會會員，應繳交死會會款每會二萬元，焉有得標後仍只繳交活會會款
    之情？又證人壬○○於本院審理中亦附合被告說詞證稱被告事前有向其借標一會
    云云，惟其證詞尚與被告於偵訊中之自白及告訴人三人之指訴不符，且證人壬○○為被告之友，難免有偏頗之虞，固其證言尚不足採為有利被告之認定。綜上足
    見，被告嗣於本院翻異前供改稱：並無冒標云云，顯係臨訟避重就輕之詞，並不
    可採。被告偽造標單冒標庚○○、辛○○、壬○○及丙○○等人之互助會後，而
    以此不實之得標結果通知其他會員並收取會款，足徵被告顯有為自己不法所有之
    意圖，並以施用詐術冒標為手段，遂其得標會款之目的，灼然甚明，本件事證明
    確，被告上開犯行洵堪認定。
二、按標單上僅記載姓名與競標之利息，並未書明「標單」字樣者，如非依我國民間
    互助會之習慣，尚無從認定其上之文字即為表示出標人及利息，應屬刑法第二百
    二十條第一項之準文書。查被告於互助會標會時，在空白紙張上書寫庚○○等人
    之姓名，並填寫競標利息之數字，業經被告供承不諱，是依一般民間互助會之慣
    例，足以表示參加開標，並以該數字作為利息競標之意思，顯足以生損害於庚○○等人，應成立刑法第二百二十條、第二百十條之偽造私文書罪。被告進而憑之
    參加開標，競標後詐取會款，已達於行使該文書之階段，其偽造之低度行為，為
    行使之高度行為所吸收，應依刑法第二百十六條行使偽造私文書罪論。
    其偽造署押，為偽造私文書之部分行為，不另論罪。又被告意圖為自己不法之所
    有，冒庚○○等人之名義冒標會款，以偽造私文書之方式施用詐術，使告訴人等
    及其他未得標之會員陷於錯誤而交付活會會款，所為係犯刑法第三百三十九條第
    一項之詐欺罪。其一次冒標與止會之行為，使多數活會會員同時受害，為想像競
    合犯，應從一重之詐欺取財罪處斷。其多次偽造文書及詐欺行為，時間緊接，顯
    係基於概括犯意為之，均為連續犯。其所犯二罪間，有方法結果之牽連關係，應
    從一重之行使偽造私文書罪處斷。爰審酌被告因一時週轉不靈而利用招募互助會
    ，自任會首之便，冒用會員名義標取會款供己花用，冒用四名會員名義，冒標之
    會數高達四會，詐得金額約計共為一百八十萬元許，案發後已賠償告訴人部分損
    失（共約六十幾萬元），有和解書可稽，犯後主動宣告止會，已有悔意等情狀，
    量處如主文所示之刑。又被告前未曾受有期徒刑以上刑之宣告，此有台灣高雄地
    方法院檢察署刑案資料查註紀錄表及本院被告全國前案紀錄表附卷足參，其因其
    女罹患帶狀皰疹，需長期治療，每月中醫就診之醫藥費約五、六萬元，所費不貲
    ，並據中醫師戊○○到庭證述屬實（見本院八十八年一月十四日審判筆錄），其
    因一時失慮，偶罹刑典，事後已勉力清償告訴人之損失，並達成分期清償之和解
    條件，此有和解書在卷可憑，足見被告深具悔意，經此刑之宣告後，應知警惕而
    無再犯之虞，本院因認被告仍應盡力清償債務，維持家計，以暫不執行其刑為當
    ，予以宣告緩刑三年，用啟自新。另被告偽造之標單，均已丟棄滅失，業據被告
    供明在卷，為免執行困難，茲毋庸宣告沒收。而被告偽造「庚○○」、「辛○○
    」、「壬○○」及「丙○○」等人之署押，應依刑法第二百十九條規定宣告沒收
    。
據上論結，應依刑事訴訟法第二百九十九條第一項前段，刑法第五十六條、第二百十
六條、第二百十條、第三百三十九條第一項、第五十五條、第七十四條第一款、第二
百十九條，罰金罰鍰提高標準條例第一條前段，判決如主文。
中      華      民      國    八十九    年      一      月    二十八    日
                                  臺灣高雄地方法院刑事第二庭
                                      法  官    蘇姿月
右正本證明與原本無異。
如不服本判決，應於判決送達後十日內，向本院提出上訴狀。
                                      書記官    吳韻芳
中      華      民      國    八十九    年      一      月    二十八    日
附錄論罪科刑法條：
刑法第二百十六條  行使第二百十條至第二百十五條之文書者，依偽造、變造文書或登載不
  實事項或使登載不實事項之規定處斷。
刑法第二百二十條  在紙上或物品上之文字、符號，依習慣或特約，足以為表示其用意之證
  明者，關於本章之罪，以文書論。
刑法第二百十條  偽造、變造私文書，足以生損害於公眾或他人者，處五年以下有期徒刑。
刑法第三百三十九條第一項：意圖為自己或第三人不法之所有，以詐術使人將本人或第三人
  之物交付者，處五年以下有期徒刑、拘役或科或併科一千元以下罰金。


司法院資訊處製作；財團法人民間司法改革基金會備份。
